ACORDAO-COMPLETO-2345910

ACÓRDÃO 2258/2019 ATA 6/2019 - PRIMEIRA CÂMARA

VISTO, relatado e discutido este processo de tomada de contas especial instaurada pelo Ministério da Saúde em desfavor do Município de Ferraz de Vasconcelos/SP, em razão da não comprovação da aquisição de medicamentos e insumos da assistência farmacêutica no âmbito da atenção básica com recursos repassados pelo Ministério da Saúde nos exercícios de 2010 a 2011,
ACORDAM os Ministros do Tribunal de Contas da União, reunidos em sessão da Primeira Câmara, ante as razões expostas pelo Relator, em:
	9.1. considerar revéis, para todos os efeitos, Jorge Abissamra e o Município de Ferraz de Vasconcelos/SP, com fundamento no art. 12, § 3º, da Lei 8.443/1992;
	9.2. excluir Maria Eulália Peres e o Município de Ferraz de Vasconcelos/SP da presente relação processual;
	9.3. julgar irregulares as contas de Jorge Abissamra, com fundamento nos arts. 1º, inciso I, 16, inciso III, alínea "b" e "c", e § 2º da Lei 8.443/1992 c/c os arts. 19 e 23, inciso III, da mesma Lei, e com arts. 1º, inciso I, 209, inciso II, e § 5º, 210 e 214, inciso III, do Regimento Interno;
	9.4. condenar Jorge Abissamra ao pagamento das quantias a seguir especificadas, com a fixação do prazo de quinze dias, a contar das notificações, para comprovarem, perante o Tribunal (art. 214, inciso III, alínea "a", do Regimento Interno) , o recolhimento da dívida aos cofres do Fundo Nacional de Saúde, atualizada monetariamente e acrescida dos juros de mora, calculados a partir das datas discriminadas, até a data do recolhimento, na forma prevista na legislação em vigor:
	VALOR ORIGINAL (R$) 
	DATA DA OCORRÊNCIA

	28.858,22
	15/1/2010

	24.978,10
	8/3/2010

	51.360,86
	26/3/2010

	38.093,07
	12/4/2010

	38.000,
	7/5/2010

	45.554,55
	8/6/2010

	53.186,31
	17/6/2010

	53.022,50
	12/7/2010

	45.000,00
	6/8/2010

	3.210,38
	20/9/2010

	25.000,00
	20/9/2010

	17.942,11
	24/9/2010

	45.554,55
	26/10/2010

	20.000,00
	3/12/2010

	25.000,00
	10/12/2010

	45.000,00
	19/1/2011

	46.000,00
	20/1/2011

	8,27
	28/1/2011

	26.218,20
	9/2/2011

	45.554,55
	18/3/2011

	45.554,55
	28/4/2011

	45.554,55
	12/5/2011

	45.554,55
	11/7/2011

	45.554,55
	12/9/2011

	45.554,55
	26/9/2011

	9.5. aplicar a Jorge Abissamra a multa prevista no art. 57 da Lei 8.443/92 no valor de R$ 145.000,00 (cento e quarenta e cinco mil reais) , com a fixação do prazo de quinze dias, a contar da notificação, para comprovar, perante o Tribunal (art. 214, inciso III, alínea "a", do Regimento Interno/TCU) , o recolhimento da dívida aos cofres do Tesouro Nacional, atualizada monetariamente desde a data deste acórdão até a do efetivo recolhimento, se for paga após o vencimento, na forma da legislação em vigor;
	9.6. autorizar, desde logo, nos termos do art. 28, inciso II, da Lei 8.443/1992, a cobrança judicial da dívida, caso não atendidas as notificações;
	9.7. autorizar o pagamento das dívidas, caso seja requerido pelo responsável, em até 36 parcelas mensais e consecutivas, nos termos do art. 26 da Lei 8.443/1992 c/c o art. 217 do Regimento Interno, fixando-lhe o prazo de quinze dias, a contar do recebimento da notificação, para comprovar perante o Tribunal o recolhimento da primeira parcela, e de trinta dias, a contar da parcela anterior, para comprovar o recolhimento das demais parcelas, devendo incidir sobre cada valor mensal, os devidos acréscimos legais, na forma prevista na legislação em vigor, alertando o responsável que a inadimplência de qualquer parcela acarretará o vencimento antecipado do saldo devedor;
	9.8. encaminhar cópia deste acórdão ao Procurador-Chefe da Procuradoria da República no Estado de São Paulo, consoante previsto no art. 16, § 3º da Lei 8.443/1992, c/c o art. 209, § 7º, do RI/TCU, para adoção das medidas que entender cabíveis, bem como ao Fundo Nacional de Saúde e ao responsável.

Tomada de Contas Especial (TCE) instaurada pelo Ministério da Saúde, em desfavor da Prefeitura Municipal de Ferraz de Vasconcelos/SP, em razão da não comprovação da aquisição de medicamentos e insumos da assistência farmacêutica no âmbito da atenção básica com recursos repassados pelo Ministério da Saúde, nos exercícios de 2010 a 2011, conforme informações constantes do Relatório de Auditoria do Denasus 12827.

Primeira Câmara

Município de Ferraz de Vasconcelos - SP.

3. Responsáveis: Jorge Abissamra (XXX.491.428-XX); Maria Eulália Peres (XXX.137.508-XX); Município de Ferraz de Vasconcelos - SP (46.523.197/0001-44).

13.1. Ministros presentes: Walton Alencar Rodrigues (Presidente), Benjamin Zymler, Bruno Dantas (Relator) e Vital do Rêgo.
13.2. Ministros-Substitutos presentes: Augusto Sherman Cavalcanti e Weder de Oliveira.

BRUNO DANTAS

Por registrar as principais ocorrências havidas no andamento do processo até o momento, resumindo os fundamentos das peças acostadas aos autos, adoto como relatório, com os ajustes necessários, a instrução da secretaria responsável pela análise da demanda (peça 56) , que contou com a anuência do corpo diretivo da unidade (peça 57) :
"INTRODUÇÃO
1. Trata-se de Tomada de Contas Especial (TCE) instaurada pelo Ministério da Saúde, em desfavor da Prefeitura Municipal de Ferraz de Vasconcelos/SP, em razão da não comprovação da aquisição de medicamentos e insumos da assistência farmacêutica no âmbito da atenção básica com recursos repassados pelo Ministério da Saúde, nos exercícios de 2010 a 2011, conforme informações constantes do Relatório de Auditoria do Denasus 12827.
HISTÓRICO
2. O Relatório de Auditoria do Denasus 12827 (peça 2, p. 53-85) elencou algumas irregularidades identificadas por ocasião de fiscalização realizada no município de Ferraz de Vasconcelos/SP.
3. O Relatório de Tomada de Contas Especial 131/2016 (peça 1, p. 40-44) elencou como responsáveis solidários Jorge Abissamra, ex-Prefeito Municipal de Ferraz de Vasconcelos/SP, e Maria Eulália Peres, ex-Tesoureira da Prefeitura. Os ex-gestores tiveram suas responsabilidades incluídas na Nota de Lançamento 2016NS044633 (peça 1, p. 59) .
4. O tomador de contas afirmou que, no tocante à quantificação do dano, este alcançou o valor original de R$ 905.314,42.
5. Segundo o Relatório de Auditoria 950/2016, da Controladoria-Geral da União (peça 1, p. 69-71) , foram cumpridas as normas em relação à instauração e ao desenvolvimento da TCE, nos termos da Instrução Normativa-TCU 71/2012, exceto em relação à demora em apurar conclusivamente as irregularidades encontradas.
6. O Certificado de Auditoria (peça 1, p. 72) e o Parecer do Dirigente do Órgão de Controle Interno (peça 1, p. 73) concluíram pela irregularidade das contas.
7. O Ministro de Estado da Saúde declarou, em 19/10/2016, ter tomado conhecimento da irregularidade das contas lançada em nome do responsável (peça 1, p. 74) .
8. A motivação para a instauração desta TCE foi materializada pela ausência de comprovação de despesas realizadas com os recursos transferidos, conforme apontado no Relatório de Auditoria do Denasus 12827 (peça 2, p. 53-85) .
9. Dentre as irregularidades, duas constatações não foram solucionadas e deram origem a presente Tomada de Contas Especial: Constatação 245836 e Constatação 245843 (peça 2, p. 58-59) .
10. Ambas se referem à assistência farmacêutica na atenção básica, especificamente a recursos repassados pelo Ministério da Saúde para aquisição de medicamentos e insumos e que não tiveram sua utilização comprovada.
11. Reproduz-se, a seguir, extrato do Relatório de Auditoria do Denasus 12827, com as Constatações 245836 e 245843 (peça 2, p. 58-59) :
'Constatação: Não comprovação de despesas, relativo ao exercício de 2010 até setembro de 2011, no valor total de R$ 747.549,49.
Evidência: O gestor municipal não apresentou os documentos relativos à execução das despesas que por ventura tenham sido realizadas com os recursos financeiros recebidos do Ministério da Saúde para aquisição de medicamentos e insumos da assistência farmacêutica no âmbito da atenção básica, no ano 2010 e até setembro de 2011, no valor total de R$ 747.549,49 (setecentos e quarenta e sete mil, quinhentos e quarenta e nove reais e quarenta e nove centavos) que foram transferidos das contas específicas para outras contas movimento da Prefeitura. A não comprovação das despesas está em desacordo com o artigo 93 do Decreto Lei 200/67 combinado com o artigo 66 do Decreto 98.872/1986; artigo 8° da Lei 8.443/1992. Portanto, propomos o ressarcimento do valor de R$ 747.549,49 (setecentos e quarenta e sete mil, quinhentos e quarenta e nove reais e quarenta e nove centavos) .
Constatação: Não comprovação de despesa e da destinação dos recursos financeiros transferidos das contas específicas, no valor de R$ 157.764,93.
Evidência: Gestor municipal não apresentou os extratos bancários e os documentos relativos às transferências realizadas no valor total de R$ 157.764.93 (cento e cinquenta e sete mil, setecentos e sessenta e quatro reais e noventa e três centavos) das contas ns. 16642-1 e 26169-6 do Banco do Brasil, agência n°2062-1, no valor de R$ 66.210,38 (sessenta e seis mil, duzentos e dez reais e trinta e oito centavos) da conta corrente 624001-9 da Caixa Econômica Federal, agência 01192-4, no valor de R$ 91.554,55 (noventa e um mil, quinhentos e cinquenta e quatro reais e cinquenta e cinco centavos) , conforme demonstramos na Tabela 4 em anexo, portanto não movimentou os recursos financeiros nas contas específicas para as quais o Ministério da Saúde depositou, estando em desacordo com o parágrafo 2° do artigo 50 da PT/GM/MS/204 de 29/01/2007. O gestor municipal também não apresentou os documentos relativos à execução das despesas que por ventura tenham sido realizadas com os recursos financeiros transferidos das contas específicas, bem como não informou qual foi à destinação em questão. A não comprovação está em desacordo com o artigo 8° da Lei 8.443/1992 e o artigo, 93 do Decreto Lei n°200/67, combinado com o artigo 66 do Decreto 98.872/1986 e o artigo 11 do Decreto 1.651/95. Portanto propomos o ressarcimento no valor de 157.764.93 (cento e cinquenta e sete mil, setecentos e sessenta e quatro reais e noventa e três centavos) .'
12. O atual Prefeito, Acir dos Santos, informou por meio de ofício (peça 2, p. 45-51) que adotaria todas as medidas necessárias para que tais falhas não voltassem a ocorrer e que instauraria sindicância para apurar a falta de comprovação do gasto.
13. Entendeu-se, inicialmente, que Jorge Abissamra e Maria Eulália Peres eram as pessoas responsáveis pela gestão dos recursos federais recebidos do Ministério da Saúde, e, no entanto, não tomaram as medidas para que a utilização de tais recursos fosse feita corretamente, sendo, portanto, os responsáveis pelo prejuízo apurado nesta tomada de contas especial.
14. Por tal motivo, instrução anterior (peça 4) manifestou concordância com a responsabilidade solidária de Maria Eulália Peres, ex-Tesoureira da Prefeitura, com base na Constatação 244956 do Relatório de Auditoria do Denasus 12827 (peça 2, p. 56-57) , a seguir reproduzida:
'Constatação: O Secretário Municipal de Saúde não é o ordenador de despesas, não assina os cheques, nem é o responsável pelo gerenciamento e movimentação das contas que compõem o Fundo Municipal de Saúde.
Evidência: em análise aos documentos de pagamentos e cópia dos cheques, verificamos que o Secretário Municipal de Saúde não é o ordenador de despesas, não assina os cheques, nem é o responsável pelo gerenciamento e movimentação das contas que compõem o Fundo Municipal de Saúde; sendo os cheques assinados em conjunto pelo Prefeito e Tesoureiro da Prefeitura estando em desacordo com o Art. 1° da Lei Municipal 2275/1998, inciso III do Art. 9°combinado com o § 2° do Art. 32 da Lei Federal 8080/90.'
15. Ambos os responsáveis foram notificados do débito e da necessidade de ressarcirem os cofres públicos durante a fase interna da TCE, mas quedaram-se silentes.
16. Os responsáveis não recolheram o valor do débito no âmbito desta TCE. Assim, entendeu-se que foram esgotadas as providências administrativas com vistas ao ressarcimento do dano ao Erário.
17. Em cumprimento ao Pronunciamento da Unidade (peça 5) , foi promovida a citação de Jorge Abissamra e Maria Eulália Peres, mediante os Ofícios 3.675/2016-TCU/Secex-SP e 3.676/2016-TCU/Secex-SP (peças 8 e 9) , datados de 16/12/2016.
18. Apesar de Jorge Abissamra ter tomado ciência do expediente que lhe foi encaminhado, conforme atesta o aviso de recebimento (AR) que compõe a peça 10, não atendeu a citação e não se manifestou quanto às irregularidades verificadas.
19. Transcorrido o prazo regimental fixado e mantendo-se inerte o aludido responsável, impunha-se que fosse considerado revel, dando-se prosseguimento ao processo, de acordo com o art. 12, § 3º, da Lei 8.443/1992.
20. Configurada sua revelia frente à citação deste Tribunal e inexistindo comprovação da boa e regular aplicação dos recursos transferidos, considerados os elementos existentes nos autos, não restava alternativa senão dar seguimento ao processo proferindo julgamento sobre os elementos até aqui presentes, que conduzem à irregularidade de suas contas. Vale ressaltar que, segundo apurado no Relatório de Auditoria do Denasus 12827, despesas geridas pelo responsável, destinadas à assistência farmacêutica na atenção básica, especificamente para aquisição de medicamentos e insumos, no valor original de R$ 905.314,42, não tiveram sua utilização comprovada.
21. Maria Eulália Peres tomou ciência do ofício que lhe foi remetido, conforme documento constante da peça 11, tendo apresentado, tempestivamente, suas alegações de defesa, conforme documentação integrante da peça 13.
22. Maria Eulália Peres afirmou em sua defesa ser parte ilegítima para figurar no polo passivo da presente demanda, uma vez que, muito embora fosse tesoureira da prefeitura de Ferraz de Vasconcelos, nunca foi responsável pela administração, fiscalização e pelas despesas realizadas com recursos financeiros dos convênios.
23. Em função das informações e documentos apresentados por Maria Eulália Peres, entendeu-se que a mesma não tinha poder decisório sobre as movimentações bancárias ocorridas, sendo o efetivo ordenador de despesas Jorge Abissamra. De fato, era razoável considerar que, na qualidade de tesoureira, Maria Eulália assinasse os cheques conjuntamente com o ordenador de despesas, o que não a reveste automaticamente de tal qualidade. Ademais, a própria constatação registrada pelo Denasus apontou que o Secretário Municipal de Saúde não era o ordenador de despesas, não assinava os cheques e nem seria o responsável pelo gerenciamento e movimentação das contas que compõem o Fundo Municipal de Saúde, limitando-se a ressaltar serem os cheques assinados em conjunto pelo Prefeito e Tesoureiro da Prefeitura.
24. Destarte, entendeu-se pelo acolhimento da preliminar de ilegitimidade passiva de Maria Eulália Peres, ex-tesoureira da Prefeitura Municipal de Ferraz de Vasconcelos/SP, mantendo-se a responsabilidade individual de Jorge Abissamra, ao qual não se aproveitava a defesa apresentada por Maria Eulália, por conter fundamentos de natureza exclusivamente pessoal, conforme previsto na parte final do art. 161 do Regimento Interno do TCU.
25. Por tais fatos, a instrução de mérito anterior (peça 15) propôs o julgamento pela irregularidade das contas de Jorge Abissamra, aplicando-se-lhe a multa prevista no art. 57 da Lei 8.443/1992 c/c o art. 267 do Regimento Interno.
26. No entanto, divergindo da proposta desta unidade técnica, o Ministro-relator Bruno Dantas proferiu despacho (peça 19) no qual consignou questão preliminar a ser saneada nos autos, consoante apontado no parecer do representante do Ministério Público, Subprocurador-Geral Lucas Rocha Furtado, à peça 18.
27. Com efeito, o Relatório de Auditoria 950/2016 (peça 1, p. 70) registrou, conforme levantado pela auditoria do Denasus, que a Prefeitura Municipal de Ferraz de Vasconcelos movimentou os recursos do Fundo Nacional de Saúde em contas alheias à conta específica do ajuste, tendo realizado, inclusive, pagamentos destinados às 'obras do Centro de Especialidade'.
28. Aplicava-se ao caso, pois, o disposto na Decisão Normativa TCU 57/2004, devendo ser efetivada a citação do ente federado como responsável solidário pelo débito identificado.
29. Em cumprimento ao Despacho do Relator (peça 19) , foi promovida a citação do Município de Ferraz de Vasconcelos/SP, solidariamente a Jorge Abissamra e a Maria Eulália Peres, ambos já citados nestes autos, mediante o Ofício 211/2018-TCU/Secex-SP (peça 21) , datado de 2/2/2018.
30. Apesar de o Município de Ferraz de Vasconcelos/SP ter tomado ciência do expediente que lhe foi encaminhado, conforme atesta o aviso de recebimento (AR) que compõe a peça 28, não atendeu a citação e não se manifestou quanto às irregularidades verificadas.
31. Como apurado no Relatório de Auditoria 950/2016, houve benefício auferido pelo Município com a prática irregular da retirada sistemática dos recursos da conta específica do programa e sua movimentação na conta movimento da Prefeitura Municipal, os quais não retornaram à conta específica ou sequer foram contabilizados a favor da dotação específica.
32. Diante de tal cenário, tendo em vista a impossibilidade de aferir a ocorrência de boa-fé na conduta de ente federativo e considerando que não havia outra irregularidade nas presentes contas, instrução anterior (peça 35) propôs, antes do julgamento de mérito, que fosse fixado novo e improrrogável prazo de quinze dias para recolhimento da importância devida, acrescida de atualização monetária, ao cofre credor, conforme disposto no art. 202, §§ 2º e 3º, do RI/TCU.
33. Nesse sentido, foi proferido o Acórdão 10764/2018-TCU-Primeira Câmara (peça 39) .
EXAME TÉCNICO
34. Em cumprimento ao Acórdão 10764/2018-TCU-Primeira Câmara, foi promovida a notificação do Município de Ferraz de Vasconcelos/SP e de Jorge Abissamra, mediante os Ofícios 2.641/2018-TCU/Secex-SP e 2.640/2018-TCU/Secex-SP (peças 44 e 45) , datados de 16/10/2018.
35. Apesar de o Município de Ferraz de Vasconcelos/SP ter tomado ciência do expediente que lhe foi encaminhado, conforme atesta o aviso de recebimento (AR) que compõe a peça 48, não atendeu a notificação, não se manifestou quanto às irregularidades verificadas e não recolheu a importância devida.
36. Como não houve recebimento do Ofício 2.640/2018-TCU/Secex-SP, conforme devolução feita pelos Correios (peças 46 e 47) , foram enviados dois novos Ofícios a Jorge Abissamra, de números 3.240/2018-TCU/Secex-SP (peça 51) , datado de 29/11/2018, e 3.254/2018-TCU/Secex-SP (peça 52) , datado de 30/11/2018.
37. Apesar de Jorge Abissamra ter tomado ciência dos expedientes que lhe foram encaminhados, conforme atestam os avisos de recebimento (AR) que compõem as peças 53 e 54, não atendeu a notificação, não se manifestou quanto às irregularidades verificadas e não recolheu a importância devida.
Análise
38. Transcorrido o prazo regimental fixado e mantendo-se inertes os aludidos responsáveis, impõe-se que sejam considerados revéis, dando-se prosseguimento ao processo, de acordo com o art. 12, § 3º, da Lei 8.443/1992.
39. Nos processos do TCU, a revelia não leva à presunção de que seriam verdadeiras todas as imputações levantadas contra os responsáveis, diferentemente do que ocorre no processo civil, em que a revelia do réu opera a presunção da verdade dos fatos narrados pelo autor. Dessa forma, a avaliação da responsabilidade do agente não pode prescindir da prova existente no processo ou para ele carreada.
40. Ao não apresentarem suas defesas, os responsáveis deixaram de produzir prova da regular aplicação dos recursos sob suas responsabilidades, em afronta às normas que impõem aos gestores públicos a obrigação legal de apresentar os documentos que demonstrem a correta utilização das verbas públicas, em observância ao contido no art. 93 do Decreto-Lei 200/1967: 'Quem quer que utilize dinheiros públicos terá de justificar seu bom e regular emprego na conformidade das leis, regulamentos e normas emanadas das autoridades administrativas competentes.'
41. Configuradas suas revelias frente à citação deste Tribunal e permanecendo silentes ante a fixação de novo e improrrogável prazo de quinze dias para recolhimento da importância devida, inexistindo, ainda, comprovação da boa e regular aplicação dos recursos transferidos, considerados os elementos existentes nos autos, não resta alternativa senão dar seguimento ao processo proferindo julgamento sobre os elementos até aqui presentes, que conduzem à irregularidade de suas contas.
42. Relembre-se que foi Jorge Abissamra quem, segundo apurado no Relatório de Auditoria do Denasus 12827, geriu os recursos destinadas à assistência farmacêutica na atenção básica, especificamente para aquisição de medicamentos e insumos, no valor original de R$ 905.314,42, e que não tiveram sua utilização comprovada.
43. No mesmo sentido, o Relatório de Auditoria 950/2016 registrou, conforme levantado pela auditoria do Denasus, que a Prefeitura Municipal de Ferraz de Vasconcelos movimentou os recursos do Fundo Nacional de Saúde em contas alheias à conta específica do ajuste, aplicando-se ao caso, o disposto na Decisão Normativa TCU 57/2004, uma vez que houve benefício auferido pelo Município com a prática irregular da retirada sistemática dos recursos da conta específica do programa e sua movimentação na conta movimento da Prefeitura Municipal, os quais não retornaram à conta específica ou sequer foram contabilizados a favor da dotação específica, sendo o ente federado responsável solidário pelo débito identificado.
44. Por fim, resgata-se proposta constante da instrução na peça 15, no sentido de acolher a preliminar de ilegitimidade passiva apresentada na peça 13 por Maria Eulália Peres, tesoureira da Prefeitura Municipal de Ferraz de Vasconcelos/SP, excluindo sua responsabilidade pelo débito apurado nesta TCE.
CONCLUSÃO
45. Em face da análise promovida nos itens 38 a 47, diante da revelia de Jorge Abissamra e do Município de Ferraz de Vasconcelos/SP e inexistindo nos autos elementos que permitam concluir pela ocorrência de boa-fé ou de outros excludentes de culpabilidade, propõe-se que suas contas sejam julgadas irregulares e que os responsáveis sejam condenados em débito, sem prejuízo da aplicação da multa prevista no art. 57 da Lei 8.443/1992.
46. Propõe-se ainda acolher integralmente a preliminar de ilegitimidade passiva apresentada por Maria Eulália Peres em suas alegações de defesa, uma vez que foi suficiente para elidir sua responsabilidade sobre as irregularidades a ela atribuídas.
PROPOSTA DE ENCAMINHAMENTO
47. Diante do exposto, submetem-se os autos à consideração superior, propondo:
a) considerar revéis, para todos os efeitos, Jorge Abissamra e o Município de Ferraz de Vasconcelos/SP, dando-se prosseguimento ao processo, com fundamento no art. 12, § 3º, da Lei 8.443/1992;
b) com fundamento nos arts. 1º, inciso I, 16, inciso III, alínea b, e § 2º da Lei 8.443/1992 c/c os arts. 19 e 23, inciso III, da mesma Lei, e com arts. 1º, inciso I, 209, inciso II, e § 5º, 210 e 214, inciso III, do Regimento Interno, que sejam julgadas irregulares as contas de Jorge Abissamra (XXX.491.428-XX) , ex-Prefeito Municipal de Ferraz de Vasconcelos/SP, e do Município de Ferraz de Vasconcelos/SP (46.523.197/0001-44) ;
c) condenar Jorge Abissamra (XXX.491.428-XX) , em solidariedade com o Município de Ferraz de Vasconcelos/SP (46.523.197/0001-44) , ao pagamento das quantias a seguir especificadas, com a fixação do prazo de quinze dias, a contar das notificações, para comprovarem, perante o Tribunal (art. 214, inciso III, alínea 'a', do Regimento Interno) , o recolhimento da dívida aos cofres do Fundo Nacional de Saúde, atualizada monetariamente e acrescida dos juros de mora, calculados a partir das datas discriminadas, até a data do recolhimento, na forma prevista na legislação em vigor, em decorrência da não comprovação da aquisição de medicamentos e insumos da assistência farmacêutica no âmbito da atenção básica com recursos repassados pelo Ministério da Saúde (Sr. Jorge Abissamra) e da movimentação dos recursos do Fundo Nacional de Saúde em contas movimento municipais alheias à conta específica do ajuste (Município de Ferraz de Vasconcelos/SP) , o que propiciou o consequente débito, com infração aos dever legal de prestar contas, insculpido no art. 70, parágrafo único, da Constituição Federal, c/c o artigo 93 do Decreto Lei 200/1967, artigo 66 do Decreto 93.872/1986, artigo 11 do Decreto 1.651/1995 e artigo 50, § 2º da PT/GM/MS/204 de 29/01/2007;
Responsável: Jorge Abissamra
CPF XXX.491.428-XX
Condição: Prefeito Municipal de Ferraz de Vasconcelos/SP, no período de 1/1/2005 a 31/12/2012
Ocorrências:
- ausência de apresentação dos documentos relativos à execução das despesas realizadas com os recursos financeiros recebidos do Ministério da Saúde para aquisição de medicamentos e insumos da assistência farmacêutica no âmbito da atenção básica, no ano 2010 e até setembro de 2011, no valor total de R$ 747.549,49 (setecentos e quarenta e sete mil, quinhentos e quarenta e nove reais e quarenta e nove centavos) que foram transferidos das contas específicas para outras contas movimento da Prefeitura
- ausência de apresentação dos extratos bancários, dos documentos relativos às transferências realizadas no valor total de R$ 157.764.93 (cento e cinquenta e sete mil, setecentos e sessenta e quatro reais e noventa e três centavos) das contas ns. 16642-1 e 26169-6 do Banco do Brasil, agência n°2062-1 e da conta corrente 624001-9 da Caixa Econômica Federal, agência 01192-4, o que demonstra que os recursos financeiros repassados pelo Ministério da Saúde não foram movimentados nas contas específicas, bem como ausência de apresentação dos documentos relativos à execução das despesas realizadas com os recursos financeiros transferidos das contas específicas,
Normativo legal infringido: art. 70, parágrafo único, da Constituição Federal, c/c o artigo 93 do Decreto Lei 200/1967, artigo 66 do Decreto 93.872/1986, artigo 11 do Decreto 1.651/1995 e artigo 50, § 2º da PT/GM/MS/204 de 29/1/2007
Responsável: Município de Ferraz de Vasconcelos/SP
CNPJ 46.523.197/0001-44
Ocorrências:
- movimentação dos recursos do Fundo Nacional de Saúde em contas movimento municipais alheias à conta específica do ajuste, tendo realizado, inclusive, pagamentos destinados às 'obras do Centro de Especialidade'
Conduta:
- utilização pela municipalidade dos recursos da União para outros fins que não os colimados pelo programa federal, conforme noticiado nas Constatações 245836 e 245843 do Relatório de Auditoria do Denasus 12827, o que configura o indício de que foram irregularmente aplicados, incidindo na hipótese o disposto nos arts. 1º e 2º da Decisão Normativa TCU 57/2004, em que é prevista a responsabilização direta de entes federados no caso em que tenham se beneficiado da aplicação irregular dos recursos públicos federais transferidos
Normativo legal infringido: art. 70, parágrafo único, da Constituição Federal, c/c o artigo 93 do Decreto Lei 200/1967, artigo 66 do Decreto 93.872/1986, artigo 11 do Decreto 1.651/1995 e artigo 50, § 2º da PT/GM/MS/204 de 29/1/2007.
	VALOR ORIGINAL (R$) 
	DATA DA OCORRÊNCIA

	28.858,22 (D) 
	15/1/2010

	24.978,10 (D) 
	8/3/2010

	51.360,86 (D) 
	26/3/2010

	38.093,07 (D) 
	12/4/2010

	38.000,00 (D) 
	7/5/2010

	45.554,55 (D) 
	8/6/2010

	53.186,31 (D) 
	17/6/2010

	53.022,50 (D) 
	12/7/2010

	45.000,00 (D) 
	6/8/2010

	3.210,38 (D) 
	20/9/2010

	25.000,00 (D) 
	20/9/2010

	17.942,11 (D) 
	24/9/2010

	45.554,55 (D) 
	26/10/2010

	20.000,00 (D) 
	3/12/2010

	25.000,00 (D) 
	10/12/2010

	45.000,00 (D) 
	19/1/2011

	46.000,00 (D) 
	20/1/2011

	8,27 (D) 
	28/1/2011

	26.218,20 (D) 
	9/2/2011

	45.554,55 (D) 
	18/3/2011

	45.554,55 (D) 
	28/4/2011

	45.554,55 (D) 
	12/5/2011

	45.554,55 (D) 
	11/7/2011

	45.554,55 (D) 
	12/9/2011

	45.554,55 (D) 
	26/9/2011

 Valor atualizado até 5/2/2019: R$ 1.455.491,93 (peça 55) 
d) aplicar a Jorge Abissamra a multa prevista no art. 57 da Lei 8.443/92, com a fixação do prazo de quinze dias, a contar da notificação, para comprovar, perante o Tribunal (art. 214, inciso III, alínea 'a', do Regimento Interno/TCU) , o recolhimento da dívida aos cofres do Tesouro Nacional, atualizada monetariamente desde a data do acórdão que vier a ser proferido até a do efetivo recolhimento, se for paga após o vencimento, na forma da legislação em vigor;
e) autorizar, desde logo, nos termos do art. 28, inciso II, da Lei 8.443/1992, a cobrança judicial da dívida, caso não atendidas as notificações;
f) caso seja requerido pelos responsáveis, autorizar o pagamento das dívidas em até 36 parcelas mensais e consecutivas, nos termos do art. 26 da Lei 8.443/1992 c/c o art. 217 do Regimento Interno, fixando-lhes o prazo de quinze dias, a contar do recebimento da notificação, para comprovarem perante o Tribunal o recolhimento da primeira parcela, e de trinta dias, a contar da parcela anterior, para comprovarem o recolhimento das demais parcelas, devendo incidir sobre cada valor mensal, os devidos acréscimos legais, na forma prevista na legislação em vigor, alertando aos responsáveis que a inadimplência de qualquer parcela acarretará o vencimento antecipado do saldo devedor;
g) acolher a preliminar de ilegitimidade passiva apresentada por Maria Eulália Peres, tesoureira da Prefeitura Municipal de Ferraz de Vasconcelos/SP, excluindo sua responsabilidade pelo débito apurado nesta TCE; e
h) encaminhar cópia do Acórdão que vier ser proferido ao Procurador-Chefe da Procuradoria da República no Estado de São Paulo, consoante previsto no art. 16, § 3º da Lei 8.443/1992 c/c o art. 209, § 7º, do RI/TCU, para adoção das medidas que entender cabíveis, bem como ao Fundo Nacional de Saúde, para ciência."
2.	O Ministério Público junto ao TCU, representado pelo Subprocurador-Geral Lucas Rocha Furtado, assim se manifestou (peça 58) :
"Trata-se de Tomada de Contas Especial instaurada pelo Ministério da Saúde, em face de Jorge Abissamra, ex-Prefeito de Ferraz de Vasconcelos/SP, e de Maria Eulália Peres, ex-Tesoureira da Prefeitura. Os dois ex-gestores municipais foram arrolados solidariamente em razão da não comprovação da aquisição de medicamentos e insumos da assistência farmacêutica no âmbito da atenção básica, com recursos repassados pelo Ministério da Saúde, nos exercícios de 2010 a 2011. Os débitos totalizam R$ 905.314,42, em valores originais.
Em primeira instrução de mérito, à peça 15, a unidade técnica opinou pelo julgamento da irregularidade das contas de Jorge Abissamra, ex-prefeito (que permaneceu revel) , e a exclusão da relação processual de Maria Eulália Peres.
Manifestei-me, então, em parecer de peça 18, suscitando questão preliminar. Anotei que havia informação nos autos relatando que os dinheiros públicos da União foram carreados aos cofres municipais, o que faz incidir, na hipótese, o disposto na Decisão Normativa TCU 57/2004.
Vossa Excelência acolheu a preliminar suscitada e, mediante despacho de peça 19, determinou a citação solidária do ente federado.
Realizada a citação solidária, permaneceram revéis o ex-prefeito e a municipalidade.
A proposta subsequente da unidade técnica foi no sentido de fixar novo e improrrogável prazo de quinze dias, a contar da notificação, para o recolhimento do débito.
Anotei, então, em parecer de peça 38, que havia jurisprudência no âmbito do TCU afirmando que, diante da revelia do ente federado, caberia, desde logo, o julgamento do mérito de suas contas, afastando-se eventual possibilidade de concessão de novo e improrrogável prazo para que o ente recolha o valor devido (p. ex., Acórdão 1233/2018-TCU-Plenário) .
Contudo, esposei meu entendimento de que a não apresentação de defesa (revelia) , não pode ser entendida como uma penalidade, mas sim como uma faculdade processual. Consectário lógico desse entendimento, a renúncia a esse direito - que é apresentar defesa no prazo legal - não pode, por si só, conduzir o responsável a uma condenação que lhe seja mais gravosa. Indiquei, então, como precedentes dessa linha, os Acórdão 4218/2017-TCU-Primeira Câmara, 7241/2016-Primeira Câmara, 6229/2016-Segunda Câmara.
Manifestei-me, portanto, naquela ocasião, de acordo com a proposta da unidade técnica, acrescentando sugestão de se excluir da relação processual Maria Eulália Peres, uma vez que a ex-gestora em questão não detinha poder decisório sobre as movimentações bancárias do ente federado quanto aos recursos objeto do presente feito.
Tais opiniões restaram acolhidas pelo órgão julgador, conforme Acórdão 10764/2018-TCU-Primeira Câmara, da lavra de Vossa Excelência, apreciado por relação.
Fixado o novo e improrrogável prazo para que o ex-prefeito e o município recolhessem os valores devidos aos cofres públicos, restaram inertes. Nessas condições, manifesto-me de acordo com a proposta da unidade técnica, no sentido de que as contas sejam julgadas irregulares e que ambos os responsáveis sejam condenados solidariamente ao pagamento das quantias especificada."
É o Relatório.

Flávio Henrique Moraes (OAB/SP 134.682), representando Maria Eulália Peres.

Subprocurador-Geral Lucas Rocha Furtado.

TOMADA DE CONTAS ESPECIAL. CITAÇÃO. EXCLUSÃO DE UMA RESPONSÁVEL E DA MUNICIPALIDADE DA RELAÇÃO PROCESSUAL. REVELIA DO EX-PREFEITO. CONTAS IRREGULARES. DÉBITO. MULTA.

TOMADA DE CONTAS ESPECIAL (TCE)

Secretaria do TCU no Estado de São Paulo (Sec-SP).

Trata-se de Tomada de Contas Especial (TCE) instaurada pelo Ministério da Saúde em desfavor do município de Ferraz de Vasconcelos/SP, em razão da não comprovação da aquisição de medicamentos e insumos da assistência farmacêutica no âmbito da atenção básica com recursos repassados pelo Ministério da Saúde, nos exercícios de 2010 a 2011, conforme informações constantes do Relatório de Auditoria do Denasus 12827.
As irregularidades consistiram, essencialmente, na não apresentação dos documentos relativos à execução das despesas para aquisição de medicamentos e insumos de assistência farmacêutica no âmbito da atenção básica, no ano de 2010 e até setembro de 2011, no valor de R$ 747.549,49, e também pela não apresentação dos extratos bancários e outros documentos que comprovassem as respectivas despesas e a aplicação dos recursos transferidos no montante de R$ 157.764,93, depositados em contas do Banco do Brasil e da Caixa Econômica Federal.
Foram citados inicialmente Jorge Abissamra, ex-Prefeito Municipal de Ferraz de Vasconcelos/SP, e Maria Eulália Peres, ex-Tesoureira da Prefeitura. O ex-Prefeito, devidamente notificado, não apresentou defesa.
Já Maria Eulália Peres argumentou que, muito embora fosse Tesoureira da Prefeitura, nunca foi responsável pela administração, fiscalização ou realização de despesas com recursos financeiros transferidos ao munícipio. Essa defesa foi aceita pela unidade instrutora, que propôs a exclusão de sua responsabilidade desta TCE.
O Subprocurador-Geral do TCU Lucas Rocha Furtado, em sua manifestação inicial, registrou que a Prefeitura Municipal de Ferraz de Vasconcelos/SP teria movimentado os recursos do Fundo Nacional de Saúde em contas alheias à conta específica do ajuste, tendo realizado, inclusive, pagamentos destinados às "obras do Centro de Especialidade". Assim, propôs a citação solidária do Munícipio com os demais responsáveis, à luz da Decisão Normativa-TCU 57/2004, o que acolhi.
Promovidas as novas citações, o Munícipio de Ferraz de Vasconcelos/SP e Jorge Abissamra permaneceram silentes.
Em nova manifestação, o Subprocurador-Geral do TCU ponderou que a revelia não poderia ser entendida como uma penalidade, mas, sim, como uma faculdade processual, e que a renúncia a esse direito não poderia, per se, conduzir o responsável a uma condenação mais gravosa. Nesse sentido, propôs que fosse fixado novo e improrrogável prazo para que os responsáveis recolhessem os débitos, o que foi acolhido por meio do Acórdão 10764/2018-TCU-Primeira Câmara, após minha proposição. 
Devidamente notificados, não houve recolhimento dos valores devidos pelos responsáveis. 
Em sua proposta final, a unidade instrutora encaminha pela condenação dos responsáveis revéis e pela exclusão de responsabilidade de Maria Eulália Peres. Essa proposta é endossada pelo Subprocurador-Geral do TCU.
Incorporo a análise empreendida pela unidade instrutora e pelo Subprocurador-Geral às minhas razões de decidir, no que não contrariar o presente Voto, sem prejuízo de considerações adicionais.
Há três situações distintas no que tange à responsabilização dos agentes arrolados nesta TCE.
A primeira é a análise sobre a responsabilidade de Maria Eulália Peres, ex-Tesoureira da Prefeitura de Ferraz de Vasconcelos/SP. A responsável, em preliminar, argumenta que não detinha poder decisório sobre as movimentações bancárias do ente federado quanto aos recursos objeto das transferências em análise. Para tanto, anexa aos autos cópia da certidão 3/2016, expedida pela Secretaria Municipal de Administração, a qual assevera que "não consta em nossos arquivos ato de Portaria ou Decreto designando Maria Eulália Peres, para administrar ou prestar contas de convênios municipais, estaduais ou federais" (peça 13, p. 8) .
Sem adentrar o mérito das razões apresentadas, verifico que a ex-gestora foi citada em razão da não comprovação da aquisição de medicamentos e insumos da assistência farmacêutica no âmbito da atenção básica com recursos repassados pelo Ministério da Saúde, nos exercícios de 2010 a 2011. 
As ocorrências a ela imputadas, as quais transcrevo, caracterizaram-se "pela ausência de apresentação dos documentos pertinentes a recursos transferidos pelo Ministério da Saúde no montante de R$ 747.549,49" e "ausência de apresentação dos extratos bancários, dos documentos relativos às transferências realizadas no valor total de R$ 157.764.93 (cento e cinquenta e sete mil, setecentos e sessenta e quatro reais e noventa e três centavos) das contas. 16642-1 e 26169-6 do Banco do Brasil, agência n°2062-1 e da conta corrente n° 624001-9 da Caixa Econômica Federal, agência n° 01192-4, o que demonstra que os recursos financeiros repassados pelo Ministério da Saúde não foram movimentados nas contas específicas, bem como ausência de apresentação dos documentos relativos à execução das despesas realizadas com os recursos financeiros transferidos das contas específicas" (peça 26) .
Ocorre que não resta demonstrado no Relatório de Auditoria Denasus 12827 o nexo de causalidade entre os atos praticados por Maria Eulália Peres e o resultado ora discutido, que é a não comprovação da aquisição de medicamentos e insumos da assistência farmacêutica. A responsável foi arrolada pelo Denasus em virtude de o Secretário Municipal de Saúde não ser o ordenador de despesas, sendo que cabia a ela assinar cheques da Prefeitura conjuntamente com o ex-Prefeito. A princípio, não seria de sua responsabilidade comprovar a boa e regular aplicação dos recursos ao Ministério da Saúde em sede de prestação de contas.
Ou seja, a citação promovida não corresponde à eventual conduta irregular que poderia a ela ser atribuída (movimentação de recursos da conta específica para outras contas da Prefeitura, por meio de cheques) , de modo que eventual responsabilização deveria ser objeto de nova e correta delimitação e citação.
Ademais, o débito decorre de não comprovação das despesas realizadas, causa primária do dano ao erário verificado nos autos. Além disso, o beneficiário dos recursos transferidos para outras contas correntes (o próprio Município) foi citado nestes autos.
Assim, por não restar bem delimitada a responsabilidade da ex-Tesoureira, e por economia processual, deixo de retornar os autos à unidade instrutora para reanálise das condutas de Maria Eulália Peres, inclusive no sentido de ela ter concorrido ou não para a ocorrência dos débitos ora discutidos, e limito o julgamento de mérito aos demais responsáveis. 
Em pesquisa na Internet, minha assessoria identificou que Maria Eulália Peres responde a processo no Tribunal Regional Federal da 3ª Região (0009760-36.2014.403.6119) . Trata-se de ação sobre suposto cometimento de prática de delito tipificado no art. 1º, inciso III, do Decreto-lei 201/1967. 
Anoto que não estou considerando que Maria Eulália Peres seja inocente quanto a irregularidades na execução das despesas com os recursos transferidos pelo Ministério da Saúde ao Município de Ferraz de Vasconcelos/SP. Apenas não há elementos, neste momento, para imputar a ela solidariamente o débito em discussão.
A segunda situação refere-se ao ex-Prefeito de Ferraz de Vasconcelos/SP, Jorge Abissamra. Na qualidade de maior autoridade da municipalidade, competia a sua pessoa prestar contas dos recursos recebidos do Ministério da Saúde.
Ademais, considerando o teor do Relatório de Auditoria 950/2016 da Secretaria Federal de Controle Interno do Ministério da Transparência, Fiscalização e Controle (peça 1, p. 69-71) , e a defesa apresentada por Maria Eulália Peres, que anota que o ex-Prefeito institucionalizou, como prática administrativa e forma de trabalho, a rotina denominada de plano de contas único, que consistia na movimentação de todos os recursos da municipalidade em contas próprias, denominadas de contas movimento (peça 13) , sua responsabilidade resta evidente por essa prática anômala de execução de despesas no âmbito municipal.
Como o responsável permaneceu silente, o que caracteriza a revelia do art. 12 § 3º, da Lei 8.443/1992, presumem-se verdadeiras as imputações a ele dirigidas.
Por oportuno, observo que a defesa de Maria Eulália Peres traz dois quadros que, segundo ela, indicariam que os recursos teriam sido utilizados de forma correta no pagamento dos fornecedores de medicamento para a rede municipal de saúde (peça 13, p. 10-11) . 
Não há como aproveitar esta informação em benefício do ex-Prefeito, pois não há como afirmar que tal lista é fidedigna, pois não veio acompanhada de qualquer documentação que lhe dê suporte e que demonstre o nexo de causalidade entre esses supostos pagamentos e a execução das ações com os recursos transferidos.
Por último, o Município de Ferraz de Vasconcelos/SP teria se beneficiado dos recursos transferidos em outros objetos, pois há notícia constante do Relatório de Auditoria do Denasus (peça 2, p. 53 e segs) de que teria ocorrido a transferência dos recursos federais das contas específicas para contas da Prefeitura. Citado, o Município permaneceu silente. 
Neste ponto, divirjo do encaminhamento proposto pela unidade instrutora, que contou com o aval do MP junto ao TCU. Embora revel, não há provas nos autos de que o município tenha auferido benefício decorrente da irregularidade cometida. 
A citação do município deu-se com base em indícios trazidos em relatório do Denasus, os quais, após os trâmites desta TCE, não foram robustecidos por elementos suficientes para evidenciar a efetiva aplicação dos recursos em alguma finalidade pública (peça 2, p. 53 e segs.) . 
O relatório de auditoria do Denasus faz a menção de que houve a transferência dos recursos federais das contas específicas para as contas da Prefeitura. Ocorre que não há provas de que esses recursos tenham sido utilizados em benefício da municipalidade. 
Há, inclusive, trecho do relatório do Denasus que afirma que: "o gestor municipal também não apresentou os documentos relativos à execução das despesas que por ventura tenham sido realizadas com os recursos financeiros transferidos das contas específicas, bem como não informou qual foi a destinação em questão" (peça 2, p. 59) .
Não cabe, portanto, apenar a municipalidade em débito solidário com o ex-prefeito, em face da ausência de provas de que os recursos tenham sido aplicados em prol da população local. Essa linha encontra fundamento tanto na jurisprudência deste Tribunal, a exemplo dos Acórdão 4727/2018-TCU-Segunda Câmara, Acórdão 181/2019-TCU-1ªCâmara, como na Decisão Normativa-TCU 57/2004. Para reforçar essa tese, trago excerto de voto que proferi quando do Acórdão 7783/2015-TCU-Primeira Câmara, que bem elucida a questão: 
".10. Por fim, no que diz respeito ao pleito para o arrolamento do município como responsável nos autos, endosso as análises empreendidas pela Serur (peça 30) , e faço, novamente, referência ao relatório que fundamentou a deliberação recorrida:
'16. A partir da transferência dos recursos da conta do convênio para contas da prefeitura, torna-se impossível acompanhar a movimentação financeira do convênio. Portanto, se é certo que os recursos repassados entraram nos cofres da prefeitura, sendo transferidos para outras contas movimento, a partir da qual eram feitos quase todos os pagamentos da entidade, não há qualquer indício seguro sobre qual o destino que lhes foi dado. Não há, então, como presumir que tenham sido utilizados em benefício do município, nem como afastar acima de qualquer dúvida a possibilidade de desvio ou locupletamento do gestor municipal.'
11. A responsabilização de entes federados no âmbito do Tribunal depende da comprovação de que os recursos federais empregados em finalidade distinta daquela prevista no ajuste pactuado foram efetivamente utilizados em favor da comunidade. A simples realização de transferências da conta específica do convênio para diversas contas da prefeitura não é suficiente para atestar que o município se beneficiou, de alguma forma, dos recursos federais envolvidos (Acórdão 1637/2015-TCU-Primeira Câmara, 6.256/2014-Segunda Câmara".
Assim, em não havendo, neste momento, elementos para imputar débito ao Município de Ferraz de Vasconcelos/SP, pois não restou evidenciado que a municipalidade se beneficiou dos recursos ora discutidos, manifesto-me pela condenação em débito apenas do ex-prefeito Jorge Abissamra e pela exclusão de Maria Eulália Peres e do Município de Ferraz de Vasconcelos/SP da presente relação processual.
Ante o exposto, voto por que o Tribunal adote acórdão que ora submeto à deliberação deste Colegiado.
TCU, Sala das Sessões Ministro Luciano Brandão Alves de Souza, em 12 de março de 2019.
Ministro BRUNO DANTAS
Relator